臺灣宜蘭地方法院民事判決　　　　　　　 93年度訴字第359號
原　　　告　庚○○
訴訟代理人　葉繼升律師
複　代理人　乙○○律師
參　加　人　己○○
　　　　　　丁○○
　　　　　　丙○○
上三人共同
訴訟代理人　羅明宏律師
被　　　告　甲○○
　　　　　　戊○○
共　　　同
訴訟代理人　林志嵩律師
上列當事人間確認優先購買權事件，本院於94年11月23日言詞辯
論終結，判決如下：
    主  文
原告之訴駁回。
訴訟費用由原告負擔。
    事實及理由
一、本件參加人主張其與原告係合夥向第三人辛○○承租坐落宜
    蘭縣三星鄉○○○段紅柴林小段1490-1地號土地（以下簡稱
    系爭土地）及其餘土地合計共16筆土地，而由原告出面與第
    三人辛○○簽訂租地建屋契約，故就本件訴訟標的有法律上
    之利害關係，為輔助原告而為參加訴訟等語。被告雖陳稱：
    依參加人書狀所載，係與原告共同承租系爭土地，如果原告
    勝訴者，將只有原告1 人獲得勝訴判決而確認有優先承買權
    ，此並不符合參加人之利益，參加人不符合參加訴訟之要件
    云云。然按：依照民事訴訟法第58條第1 項規定，就兩造之
    訴訟有法律上利害關係之第三人，為輔助一造起見，於該訴
    訟繫屬中，得為參加。參加人既主張其與原告係合夥關係，
    則就本件訴訟而言，其與原告之利害關係則屬一致，參加人
    參加本件訴訟，形式上並無不合，至原告與參加人如何就系
    爭土地之使用獲得內部之合意，此並非本件訴訟審理之範圍
    ，被告以此抗辯而聲請駁回參加人之參加訴訟，要屬無理由
    ，合先敘明。
二、原告及參加人主張：原告與參加人係合夥關係，由原告出面
    於民國82年4 月24日與第三人辛○○簽訂租賃契約書（以下
    簡稱系爭契約書），承租包括系爭土地在內共16筆土地及其
    上之地上物，租賃期間自82年4月25日至97年4月24日止，作
    為砂石洗選場使用，原告並於系爭土地上另行搭建如附圖所
    示Ｄ部分之鐵皮屋，供作工人休息住宿使用，而成立租地建
    屋之契約關係。相關租金除由原告自行給付第三人辛○○之
    部分外，另由參加人給付給第三人辛○○。嗣因第三人辛○
    ○所有之系爭土地遭法院查封拍賣，由被告以新台幣（下同
    ）7,900,000 元拍定得標，依法原告有優先承買權，經向鈞
    院執行處具狀聲明行使優先承買權後，為被告所否認，使原
    告之私法上權利義務關係陷於不安定之狀態，而有即受確認
    判決之利益，爰依法訴請確認原告就系爭土地有優先承買權
    存在等語。並聲明：確認原告就系爭土地全部有優先承買權
    。
三、被告則以：系爭土地上之如附圖所示之鐵皮屋、貨櫃及篩選
    砂石鋼架之地上物，係供作陞陽砂石股份有限公司（以下簡
    稱陞陽公司）之砂石場工廠設備使用，並非供人居住使用之
    房屋，顯非土地法第104條第1項規定之租用基地建築房屋之
    情形。且附圖所示Ｄ部分之鐵皮屋係於系爭土地由被告拍定
    得標後才興建，並非拍定前即已存在之建物，原告訴請確認
    優先承買權，並無依據。況原告提出之系爭契約書，租金約
    定明顯不合常情，原告亦未能證明有租金交付之事實，要屬
    虛偽。且系爭土地使用分區為一般農業區農牧用地，地目為
    田，僅得作為農耕使用，系爭契約書即使為真正，亦違反區
    域計畫法第15條區域管制之規定，依法應屬無效等語，資為
    抗辯。並聲明：原告之訴駁回。
四、兩造不爭執之事實：
（一）系爭土地係辛○○所有，嗣經本院93年度執字第1974號執
      行事件予以拍賣，由被告得標。
（二）系爭土地上現況有如附圖所示之鐵皮屋、貨櫃及篩選砂石
      鋼架之地上物坐落其上，原係作為砂石廠相關設備所使用
      ，砂石廠現已成廢棄狀態。
五、得心證之理由：
    本件之爭點，經兩造同意後整理如下述項目：（一）坐落在
    系爭土地上如附圖所示之鐵皮屋、貨櫃及篩選砂石鋼架之地
    上物，是否符合土地法第104條第1項規定之租用基地而建築
    房屋之情形？（二）原告是否與辛○○之間訂有租地建屋之
    契約？（三）如原告與辛○○之間訂有租地建屋之契約，該
    契約之效力為何？以下即分別予以說明：
（一）坐落在系爭土地上如附圖所示之鐵皮屋、貨櫃及篩選砂石
      鋼架之地上物，是否符合土地法第104條第1項規定之租用
      基地而建築房屋之情形？
  １  按基地出賣時，地上權人、典權人或承租人有依同樣條件
      優先購買之權。房屋出賣時，基地所有權人有依同樣條件
      優先購買之權。其順序以登記之先後定之。為土地法第10
      4條第1項所明文。本條規定基地出賣時，承租人有依同樣
      條件優先購買之權，其承租人須為以建築房屋為目的，而
      承租該基地者，始足當之（最高法院77年度台上字第1243
      號判決意旨參照）。要言之，該規定限於以建築房屋為目
      的而租用基地之租賃契約承租人始得主張優先承買權，並
      非任何租用土地之承租人均得任意援引而為主張，合先敘
      明。
  ２  查系爭土地經本院於94年4 月28日協同宜蘭縣羅東地政事
      務所人員前往現場履勘，履勘結果顯示：系爭土地於前次
      履勘時並無適當之通路抵達，本次係因原告派人除草後，
      有一小徑可抵達系爭土地，且系爭土地上有砂石廠相關設
      備及地上物，目前並非使用中，部分設施外觀均呈現生鏽
      狀態，砂石廠目前廢棄而未使用，而第三人辛○○（當時
      係被告，嗣經原告撤回對其之訴）亦陳稱：86年停止疏浚
      後，砂石廠就停止營運迄今等語，此有該次勘驗筆錄及現
      場照片乙份在卷可憑，並囑託地政人員實地測量後製作複
      丈成果圖（即附圖）乙份附卷可參。系爭土地現況有如附
      圖所示之鐵皮屋、貨櫃及篩選砂石鋼架之地上物坐落其上
      ，原係作為砂石廠相關設備所使用，砂石廠現已成廢棄狀
      態之事實，亦為兩造所不爭執，堪予認定。
  ３  又系爭土地前於83年11月4 日經本院執行處人員前往現場
      執行假扣押之查封行為時，當時已為第三人陞陽公司之砂
      石廠而使用，並經本院93年度執字第1974號執行事件予以
      登載於拍賣公告上。此經本院調閱本院83年度執全字第17
      5 號保全卷宗及93年度執字第1974號執行卷宗審核無誤。
      顯見早在83年11月間，系爭土地早已作為砂石廠使用而堆
      置相關設備，顯非供人居住之房屋使用。
  ４  綜上，姑不論原告及參加人所稱原告與第三人辛○○之間
      簽訂之系爭契約書是否為真正，系爭土地早於83年至86年
      間，即由第三人陞陽公司作為砂石廠而為營業使用，即便
      系爭契約書屬於真正，其租賃之目的顯非基於建築房屋使
      用而租用基地。況本院履勘現場所見，該砂石廠早已呈廢
      棄狀態多時，如未經原告派人整理現場，尚且無適當之通
      路可以抵達，平日根本無法供人居住使用，原告及參加人
      陳稱如附圖所示Ｄ部分之鐵皮屋係作為工人休息住宿之處
      所，應屬房屋云云，顯屬無據。是本件原告及參加人援引
      土地法第104條第1項規定而主張原告就系爭土地有優先承
      買權云云，於法未合，不足為採。
（二）至於前述所列（二）、（三）項之爭點部分，因系爭土地
      上之情況並不符合租地建屋之情形，原告及參加人主張原
      告有優先承買權云云，要無可採，本院自無再予審酌所列
      （二）、（三）項爭點之必要。
六、綜上所述：原告訴請確認就系爭土地全部有優先承買權云云
    ，並無理由，應予駁回。本件事證已臻明確，兩造及參加人
    其餘主張及攻擊防禦方法，核與判決結果無影響及爭點無關
    者，爰不一一論述，併此敘明。
七、訴訟費用負擔之依據：民事訴訟法第第78條。
中　　華　　民　　國　　94　　年    11    月　　30　　日
                  臺灣宜蘭地方法院民事庭
                      法　官　林俊廷
正本與原本無異。
如不服本判決應於判決送達後20日內提出上訴狀（須附繕本）。
中　　華　　民　　國　　94　　年　　11　　月　　30　　日
                      書記官　莊淑茹
